【裁判字號】    98,台上,359
【裁判日期】    980305
【裁判案由】    請求確認優先購買權不存在等
【裁判全文】
最高法院民事判決              九十八年度台上字第三五九號
上  訴  人  甲○○（原名王甲○○）
            乙○○
            丙○○
共      同
訴訟代理人  孫冬生律師
被 上訴 人  漢龍營造股份有限公司
法定代理人  丁○○
上列當事人間請求確認優先購買權不存在事件，上訴人對於中華
民國九十七年六月十七日台灣高等法院第二審判決（九十六年度
重上字第八○號），提起上訴，本院判決如下：
    主  文
原判決關於駁回上訴人甲○○、乙○○及丙○○之上訴及該訴訟
費用部分廢棄，發回台灣高等法院。
    理  由
本件被上訴人主張：台灣板橋地方法院（下稱板橋地院）九十三
年度執字第四二二號事件強制執行訴外人江龍昇所有之不動產，
於民國九十三年十一月十六日第四次拍賣時，因無人應買，為參
與分配債權人之被上訴人聲明願以底價新台幣（下同）一千四百
十三萬元承受拍賣標的中之甲標（即含坐落台北縣三峽鎮○○段
三九八、四二八號土地在內之五筆土地所有權應有部分），並以
債權抵繳部分價金，嗣該三九八、四二八號土地上之建物所有人
即上訴人甲○○、乙○○及丙○○聲明就門牌同鎮○○街一○六
、一一○、一一六號建物依序占用如原判決附圖（下稱附圖）所
示三九八（B）、三九八（D）及三九八（G）、四二八（A）部分
面積依次一三一．一、一三九．五五、八二．九七、一六．三八
平方公尺之土地行使優先購買權。惟該建物均未保存登記，亦非
自建原始取得，自不得就基地主張優先購買權。又上訴人提存租
金係單方行為，不足證明有基地租賃關係存在，其等應無優先購
買權等情，求為確認上訴人就上開建物占用附圖所示三九八號土
地所有權應有部分九○○○○分之五八八八三、四二八號土地所
有權應有部分五四○分之三八一之優先購買權不存在之判決（未
繫屬本院者，不予贅述）。
上訴人則以：上訴人甲○○之公公王德火早於五十九年間前已向
原地主承租土地建造房屋，上訴人乙○○所繼承取得之房屋業於
五十七年間整編門牌並經繳交租金予當時地主迄至七十七年間，
上訴人丙○○自四十九年間起即向原地主承租土地建築房屋並繳
納租金。伊三人就系爭三九八、四二八號土地分別存有基地租賃
關係，均得行使優先購買權等語，資為抗辯。
原審維持第一審所為上訴人該部分敗訴之判決，駁回其上訴，無
非以：被上訴人主張其承受上開拍賣標的並以債權抵繳部分價金
，嗣上訴人具狀聲明行使優先購買權，及系爭三九八、四二八號
土地重測前按序為同鎮○○段八張小段六○之五、六○之六號土
地，均於五十年七月間分割自重測前同小段六○之二號土地，此
筆土地於三十六年間為鄭金塗、鄭金水、鄭明通（已於四十九年
、五十八年、五十九年十月間死亡，下稱鄭明通等三人）分別共
有，應有部分各三分之一；附圖三九八（B） 部分第一層面積二
七．四平方公尺及第二、三層建物自五十九年三月起課徵房屋稅
等事實，為上訴人所不爭。按基地出賣時，承租人有依同樣條件
優先購買之權，土地法第一百零四條第一項定有明文。租用基地
建築房屋，出租人出賣基地時，承租人有依同樣條件優先承買之
權，民法第四百二十六條之二第一項亦有明定。查甲○○使用如
附圖三九八（B） 部分土地上之建物係其女王雅萱（原名王雅煖
）於八十二年十一月二十日所贈，王雅萱之祖父王德火雖於八十
二年三月十九日與吳陳來好等十八人共同就「租用六○號等十七
筆土地」，提存自七十七年起至八十一年止共五年之租金三萬六
千五百九十元予江龍昇、程光耀、朱迎瑞、李漢家、鄭惠信、吳
鄭秀琴、鄭惠升（下稱江龍昇等七人，鄭惠信以次三人為鄭明通
之繼承人），有提存書可稽，惟其提存係單方行為，尚難證明王
德火曾向鄭明通等三人或其繼承人承租系爭三九八號土地。乙○
○則使用附圖三九八（D） 部分土地上之建物，其雖於四十七年
間即設籍該址，其父陳清爽亦提存該五年之租金三千零三十元予
江龍昇等七人；乙○○、丙○○與其他人於八十五年六月二十七
日、八十七年五月二十九日，二人復與李鴻隆等人於九十一年一
月十四日、九十三年八月二日以租賃物為「台北縣三峽鎮○○段
八張小段六○、六○之一、六○之五、六○之九、五九之一、一
○七之一等及其他地號等多筆土地」為由，提存八十三年至八十
五年、八十六年、八十八年至八十九年、九十年至九十一年之租
金予系爭三九八、四二八號土地共有人鄭惠信、鄭惠升、吳鄭秀
琴、鄭揚聲及江龍昇（下稱鄭惠信等五人，鄭揚聲為鄭金塗之繼
承人），惟其提存係單方行為，自難證明乙○○或陳清爽曾向鄭
明通等三人或其繼承人承租系爭三九八號土地。又丙○○使用附
圖三九八（G）、四二八（A）部分土地上建物，固經其於三十一
年三月四日設籍該址，其母陳菊亦於三十六年間設籍同址，惟丙
○○上述提存係單方行為，難認丙○○或陳菊曾向鄭明通等三人
或其繼承人承租系爭三九八號、四二八號土地。上訴人主張各就
系爭土地存有基地租賃關係，並就該土地所有權應有部分之拍賣
有優先購買權，均不足採。被上訴人請求確認上訴人就上開建物
分別占用附圖所示三九八號土地所有權應有部分九○○○○分之
五八八八三、四二八號土地所有權應有部分五四○分之三八一之
優先購買權不存在，應予准許等詞，為其判斷之基礎。
按清償提存謂清償人以消滅債務為目的，將給付物為債權人寄存
於提存所之行為。查上訴人甲○○之女王雅萱之祖父王德火於八
十二年三月十九日與上訴人乙○○之父陳清爽等人共同提存自七
十七年起至八十一年止共五年之土地租金，為原審所確定；觀之
板橋地院八十二年度存字第五一四號清償提存事件卷內提存書附
具收據等影本，其上提存原因及事實欄記載：「提存人向受取人
租用土地使用，地號為六○號等十七筆土地，……自七十七年起
至八十一年止共五年租金，未見受取人前來收取」等語，提存通
知書並經送達提存物受取人江龍昇等七人，有送達證書足稽；甲
○○並抗辯：王德火曾提出系爭土地地基租金收據辦理提存，乙
○○亦抗辯：該提存書附有伊父陳清爽所遞送六十年間之收據影
本各等語（見二審一卷一五七頁、二審二卷六至七頁）。乙○○
復抗辯：伊所提出五十九年至六十七年間之地基租金收據影本，
可證明伊有土地租賃關係存在；上訴人丙○○且抗辯：伊執有之
租金收據遭逢風災為水浸入而全部流失，提出台北縣三峽鎮公所
函附納莉颱風受災證明書一紙為證（見二審一卷一五五至一五六
頁，一審一卷一七六頁、二審一卷一九○頁）。參以證人即鄭金
水之子鄭漢卿另案證稱：「（伊所簽收據）是六十七年以前土地
的租金，我們的土地租給很多戶，有的租金有收到，……我父親
如何收租金，我就照他所登記的本子方式收取租金。……我負責
收取之租金只是其中三分之一，據我所知我父親與其兄弟就租金
之收取已有協調各房均收三分之一，我是按我父親收取部分繼續
收取」等語（見一審二卷一九六、一九七頁）；稽諸甲○○使用
之建物已自五十九年三月間起課徵房屋稅，乙○○、丙○○業於
四十七年、三十一年間即設籍彼等建物上址，為原審所認定，足
認各該建物占用系爭土地顯已亙達數十年之久，又分別與第一審
共同被告李鴻隆及李郭偉、李金生、劉森基（四人均獲勝訴判決
確定）因租賃系爭三九八號土地為使用之同鎮○○街一○二、一
一二、一一四號房屋毗鄰附連，有附圖可參，是鄭漢卿所證系爭
土地諸多承租戶及鄭金水登載記本所載，有無包含上訴人在內？
尤待釐清，則上訴人抗辯伊就系爭土地存有基地租賃關係等情，
是否全無可採，非無研求之餘地。原審未遑詳查究明，遽為不利
上訴人之論斷，自嫌速斷。上訴論旨，指摘原判決其敗訴部分不
當，求予廢棄，非無理由。
據上論結，本件上訴為有理由。依民事訴訟法第四百七十七條第
一項、第四百七十八條第二項，判決如主文。
中    華    民    國  九十八  年    三    月    五    日
                      最高法院民事第七庭
                          審判長法官  劉  福  來
                                法官  陳  國  禎
                                法官  陳  重  瑜
                                法官  吳  麗  女
                                法官  簡  清  忠
      本件正本證明與原本無異
                                      書  記  官
中    華    民    國  九十八  年    三    月   十七   日
                                                      Ｅ


司法院資訊處製作；財團法人民間司法改革基金會備份。
